【裁判字號】    89,上訴,572
【裁判日期】    890331
【裁判案由】    偽造有價證券等
【裁判全文】
臺灣高等法院刑事判決                         八十九年度上訴字第五七二號
    上訴人  即
    被      告  乙○○
    選任辯護人  吳國輝
右上訴人因偽造有價證券等案件，不服臺灣宜蘭地方法院八十八年度訴字第一０八號
，中華民國八十九年一月十日第一審判決（起訴案號：臺灣宜蘭地方法院檢察署八十
八年度偵字第一二七九號）提起上訴，本院判決如左：
    主  文
上訴駁回。
    事  實
一、乙○○於民國八十四年十月間，明知未經遠澤企業股份有限公司（下稱遠澤公司
    ）負責人甲○○之同意，亦未獲得其夫即為甲○○保管遠澤公司及甲○○印鑑章
    與遠澤企業向中國農民銀行羅東分行所申請空白支票簿之劉田塗允許，竟先基於
    意圖為自己不法所有之概括犯意，先後於宜蘭縣冬山鄉○○路一八八巷九號住處
    竊得如附表所示之以中國農民銀行羅東分行為付款人之支票三紙，並基於概括犯
    意，意圖供行使之用，在其上開住處，連續盜用甲○○及遠澤企業社之印鑑章於
    附表所示之三張有價證券即支票上為發票人，復於編號二、三之支票上填載金額
    ，並另偽造甲○○之簽名，於該三張支票上背書後，交予不知情之吳陳玉秀，並
    表示吳陳玉秀可填寫編號一支票之日期、金額及編號二、三支票之日期後使用，
    其偽造背書行為足生損害於甲○○。嗣因吳陳玉秀果依乙○○之指示填載日期及
    金額，分別持編號一、二支票向江劉春香及持編號三支票向林碧雲行使，因該遠
    澤公司支票帳戶已於八十五年十月二十二日結清，未獲兌現，甲○○受持票人追
    索，始查知上情。
二、案經甲○○訴由臺灣宜蘭地方法院檢察署檢察官偵查起訴。
    理  由
一、訊據上訴人即被告乙○○否認有竊盜及偽造有價證券犯行，辯稱：遠澤公司，雖
    以被告之姐夫甲○○掛名任負責人，實際負責人乃為被告及其夫劉田塗夫婦，故
    遠澤公司之公司章及甲○○之印章一向即由被告及劉田塗保管並隨時使用，甚至
    系爭支票之空白支票簿，亦係被告夫婦持遠澤公司章及甲○○之印章向中國農民
    銀行羅東分行申請，則由甲○○及被告夫婦之親戚關係、甲○○與被告夫婦實際
    於遠澤公司所處之地位，遠澤公司印章及甲○○印鑑章一向存放於被告夫婦處供
    隨時使用及前述空白支票簿申請之原因等事實，即可知被告夫婦本即有權使用遠
    澤公司及甲○○之印章簽發系爭支票，則既被告夫婦係有權開立系爭支票之有權
    制作者，且被告開立後亦告知被告之夫劉田塗，則被告自非「無權制作系爭支票
    而虛偽制作該有價證券」，而無偽造有價證券之犯罪行為。被告開立系爭支票予
    吳陳玉秀，乃言明吳陳玉秀使用該等支票，須將錢匯入帳戶，此一事實可由系爭
    支票於民國八十四年十月間即由被告乙○○交付予吳陳玉秀，吳陳玉秀卻遲至八
    十七年十一月七日及八十八年六月二十八日才填寫票據日期使用系爭支票之客觀
    事實足證，再加以，吳陳玉秀亦並無匯款入該支票帳戶之證據或被告開立該支票
    之對價債權證明，更足證系爭支票確實無對價關係。再加以遠澤公司於八十五年
    十月二十二日結清系爭支票帳戶時亦未見吳陳玉秀主張其票據權利，故可以證明
    被告開立該等支票予吳陳玉秀，事實上並無債權債務存在。
    惟查：右開事實，業據告訴人甲○○於偵查、原審及本院審理時指訴甚詳，而被
    告於原審供稱：「票是先後自我先生劉田塗處竊取的。」（見原審卷第一二一頁
    ）、「這三張都是都是我開的，......印章是我蓋的。」、「公司八十四年六月
    結束營業。」（見原審卷第十九頁），其於另案民事事件陳稱：「一百萬之支票
    是將章蓋好後交給吳陳玉秀，上面金額及日期是空白的。」（附於原審卷第五十
    一頁），其於原審又供稱：「一百萬元、三百萬元，是八十四年。（原問：何時
    向陳玉秀調現？）」（見原審卷第三十九頁）、「是的。（原問：你交給陳玉秀
    三張支票時，有無說可以填寫金額、日期，但是事後需把錢存入帳戶？」（見原
    審卷第七十五頁）、「支票後面背書是我簽的」（見原審卷第二十頁）、「沒有
    ，甲○○沒有同意。事後，我才告訴我先生......。（原問：交付該三張支票給
    陳玉秀有無經甲○○同意？」（見原審卷第六十四頁）。劉田塗於另案民事事件
    陳稱「公司印章及負責人印章和支票在我這裡，支票都是我在處理。」（附於原
    審卷第五十三頁），而劉田塗於八十五年十月二十二日，亦向銀行出具切結書稱
    ：「本戶係貴行支存戶帳號一一二一七－０，茲因故需將上稱支存戶結清，茲聲
    明本戶前申領之空白支票，除部分因誤開作廢自行撕毀外，其餘確已全部回囗，
    本戶辦妥結清後，若再有本戶支票發現或發生任何糾葛，其責任概由本戶自行負
    擔，與貴行無。」（見原審卷第二十九頁），由是觀之，被告未經遠澤公司負
    責人甲○○之同意，亦未獲得其夫即為甲○○保管遠澤公司及甲○○印鑑章與遠
    澤企業向中國農民銀行羅東分行所申請空白支票簿之劉田塗允許，擅自竊取該空
    白支票三紙，並盜用甲○○及遠澤企業社之印鑑章於附表所示之三張支票上為發
    票人，復於編號二、三之支票上填載金額，並另偽造甲○○之簽名，於該三張支
    票上背書後，交予不知情之吳陳玉秀，並表示吳陳玉秀可填寫編號一支票之日期
    、金額及編號二、三支票之日期後使用等情，應可認定，且有如附表所示之支票
    三紙（含正、反面）、存款不足退票單二紙（以上均影本，見偵查卷第十頁至第
    十二頁）在卷足稽，事證甚明，被告所提出之遠澤公司股東名簿一份、支票影本
    三張，僅能證明被告為該公司之股東，及八十四年間該公司有簽發支票之事實，
    此部分不足為有利於被告之認定，被告所辯為卸責之詞，不足採信，其犯行堪以
    認定。至被告聲請傳喚吳慧英以證明被告夫婦為實際保管、使用遠澤公司支票乙
    節，核無必要，併此敘明。
二、核被告所為，係犯刑法第二百零一條第一項之意圖供行使而偽造有價證券罪、同
    法第二百十六條、第二百十條之行使偽造私文書罪、及同法第三百二十條第一項
    之竊盜罪。其利用不知情之吳陳玉秀完成票據行為，為間接正犯。其盜用印鑑章
    蓋用印文，為偽造有價證券之階段行為，吸收於偽造有價證券行為內，不另論罪
    ，行使偽造有價證券之低度行為為偽造有價證券之高度行為所吸收。再被告偽造
    甲○○背書之私文書復持以行使，偽造私文書之低度行為為高度之行使行為所吸
    收，亦不另論罪。被告多次竊盜行為、多次意圖供行使而偽造有價證券行為及多
    次行使偽造私文書之行為，均時間緊接，方法相同，觸犯構成要件相同之罪名，
    顯分別係基於概括犯意為之，均依連續犯規定論以一罪，並依法加重其刑。被告
    所犯連續偽造有價證券罪、連續行使偽造私文書罪及連續竊盜罪間，有方法結果
    之牽連關係，應從一重之連續偽造有價證券罪論處。公訴意旨雖未記載被告竊盜
    及偽造附表編號三支票之犯行，惟二部分既與本件認定之事實分別有牽連犯及連
    續犯之裁判上一罪關係，本院自應併予審究，併此敘明。
三、原審適用刑法第五十六條、第二百零一條第一項（漏載第一項）、第二百十六條
    、第二百十條、第三百二十條第一項、第五十五條、第二百零五條，罰金罰鍰提
    高標準條例第一條前段，並於審酌被告之尚無不良素行，犯後態度尚佳及其他犯
    罪之動機、手段、所生之危害等一切情狀，量處有期徒刑三年二月。並以如附表
    所示之支票三紙，均係偽造之有價證券，爰依刑法第二百零五條之規定宣告沒收
    。至支票上之所盜用之遠澤公司、甲○○印文已因支票之沒收而包括在內，爰不
    重為沒收之諭知（最高法院五十一年台上字第一０五四號、五十九年台上字第七
    八四號判例參照）。經核原判決並無不合，被告上訴意旨否認犯行，並以前詞指
    摘原判決不當，為無理由，應予駁回。
據上論斷，應依刑事訴訟法第三百六十八條，判決如主文。
本案經檢察官蔡茂松到庭執行職務。
中      華      民      國      八十九      年      三      月  三十一  日
                              臺灣高等法院刑事第二十四庭
                                  審判長法  官  陳  貽  男
                                        法  官  帥  嘉  寶
                                        法  官  李  世  貴
右正本證明與原本無異。
如不服本判決應於收受送達後十日內向本院提出上訴書狀，其未敘述上訴之理由者並
得於提起上訴後十日內向本院補提理由書（均須按他造當事人之人數附繕本）。
                                       書記官  魏  汝  萍
中      華      民      國      八十九      年      四      月    五    日
附表：
┌─┬─────┬─────┬─────┬─────┬─────────┐
│編│戶      名│支票號碼  │金    額  │發  票  日│    備        註  │
│號│          │          │（新臺幣）│          │                  │
├─┼─────┼─────┼─────┼─────┼─────────┤
│一│遠澤公司  │FAY0000000│一百萬元  │八十七年  │吳陳玉秀填寫日期及│
│  │          │          │          │十一月七日│金額              │
├─┼─────┼─────┼─────┼─────┼─────────┤
│二│遠澤公司  │FAX0000000│三百萬元  │八十七年  │乙○○填寫金額    │
│  │          │          │          │十一月七日│吳陳玉秀填寫日期  │
├─┼─────┼─────┼─────┼─────┼─────────┤
│三│遠澤公司  │FAX0000000│二百萬元  │八十八年  │乙○○填寫金額    │
│  │          │          │          │六月廿八日│吳陳玉秀填寫日期  │
└─┴─────┴─────┴─────┴─────┴─────────┘
附錄：
刑法第二百零一條
意圖供行使之用，而偽造、變造公債票，公司股票或其他有價證券者，處三年以上十
年以下有期徒刑，得併三千元以下罰金。
行使偽造、變造之公債票、公司股票或其他有價證券或意圖供行使之用收集或交付於
人者，處一年以上七年以下有期徒刑，得併科三千元以下罰金。
刑法第二百十六條
行使第二百十條至第二百十五條之文書者，依偽造、變造文書或登載不實事項或使登
載不實事項之規定處斷。
刑法第二百十條
偽造、變造私文書，足以生損害於公眾或他人者，處五年以下有期徒刑。
刑法第三百二十條第一項
意圖為自己或第三人不法之所有，而竊取他人之動產者，為竊盜罪，處五年以下有期
徒刑、拘役或五百元以下罰金。


司法院資訊處製作；財團法人民間司法改革基金會備份。
